---
title: "PCM_S3"
author: "Marcial Escudero"
date: "2024-01-10"
output: html_document
editor_options: 
  chunk_output_type: console
---

EL MODELO BROWNIANO

El modelo de movimiento browniano (Brownian motion model) es un modelo estocástico de movimiento aleatorio y de tiempo continuo en el que los cambios de un período de tiempo al siguiente son extracciones aleatorias de una distribución normal con una media de cero y una varianza σ2 (Felsenstein 1973).
Dadas estas condiciones, la varianza esperada bajo el modelo browniano aumenta linealmente a lo largo del tiempo con una tasa instantánea que es equivalente a la varianza de la distribución normal a partir de la cual se dibujan los cambios evolutivos.


¿Qué es el modelo de movimiento browniano explicado de manera didáctica?

Imagina una partícula suspendida en un liquido, como un grano de polen. Observarás que se mueve de forma aleatoria, sin seguir un patrón definido. Este movimiento errático se conoce como movimiento browniano.

El modelo de movimiento browniano es una herramienta matemática que nos permite simular este tipo de movimiento aleatorio. Es un modelo estocástico, lo que significa que incorpora elementos aleatorios en su descripción.


¿Cómo funciona el modelo?

El modelo browniano asume que los cambios en la posición de la partícula en cada instante de tiempo son independientes y aleatorios. Estos cambios se extraen de una distribución normal con una media de cero y una varianza σ2. La varianza σ2 representa la intensidad del movimiento aleatorio.

A medida que pasa el tiempo, la varianza total del movimiento browniano aumenta linealmente. Esto significa que la partícula se aleja cada vez más de su posición inicial a medida que transcurre el tiempo.


Simulación del movimiento browniano

El movimiento browniano es muy fácil de simular en una computadora. Para ello, podemos seguir estos pasos:

1. Inicialización: Comenzamos con una partícula en una posición inicial determinada.
2. Iteración: En cada paso de tiempo, generamos un cambio aleatorio en la posición de la partícula, extrayéndolo de una distribución normal con media cero y varianza σ2.
3. Actualización: Actualizamos la posición de la partícula sumando el cambio aleatorio generado en el paso anterior.
4. Repetición: Repetimos los pasos 2 y 3 durante un número determinado de pasos de tiempo.


Ejemplo de simulación

Simulemos una única instancia de evolución del movimiento browniano durante 100 generaciones de tiempo discreto. Supongamos que la varianza del proceso de difusión (σ2) es igual a 0,01 por iteración del proceso.

En cada paso de tiempo, generaremos un número aleatorio de una distribución normal con media cero y varianza 0,01. Este número representará el cambio en la posición de la partícula. Sumaremos este cambio a la posición actual de la partícula para obtener su nueva posición.

Repitiendo este proceso durante 100 generaciones, obtendremos una trayectoria aleatoria que representa el movimiento browniano de la partícula.

```{r}
# set values for time steps and sigma squared parameter
t<-0:100
sig2<-0.01
## simulate a set of random changes
x<-rnorm(n=length(t)-1,sd=sqrt(sig2))
## compute their cumulative sum
x<-c(0,cumsum(x))
# create a plot with nice margins
par(mar=c(5.1,4.1,2.1,2.1))
plot(t,x,type="l",ylim=c(-2,2),bty="n",xlab="time",ylab="trait value",las=1,cex.axis=0.8)
```

Quizás hayas notado que en lugar de simular la evolución browniana aditiva paso a paso, comenzamos simulando todos los pasos, luego procedimos a calcular el estado del proceso a lo largo del tiempo calculando la suma acumulada desde el tiempo 0 hasta t para todos los valores posibles de t.
Esto es posible porque una propiedad del modelo es que la distribución de cambios bajo el movimiento browniano no depende del estado anterior en el proceso de cambio.

Podemos hacer muchas simulaciones manteniendo las mismas condiciones en el proceso.

```{r}
# set number of simulationsn
nsim<-100
# create matrix of random normal deviates
X<-matrix(rnorm(n=nsim*(length(t)-1),sd=sqrt(sig2)),nsim,length(t)-1)
# calculate the cumulative sum of these deviates
# this is now a simulation of Brownian motion
X<-cbind(rep(0,nsim),t(apply(X,1,cumsum)))
# plot the first one
par(mar=c(5.1,4.1,2.1,2.1))
plot(t,X[1,],ylim=c(-2,2),type="l",bty="n",xlab="time",ylab="trait value",las=1,cex.axis=0.8)
# plot the rest
invisible(apply(X[2:nsim,],1,function(x,t) lines(t,x),t=t))
```

Podemos apreciar como algunas simulaciones van hacia abajo y otras hacia arriba pero no podemos observar ninguna tendencia apreciable.
En general el cambio acumulado aumenta con respecto al tiempo. Es decir, podemos ver mucho más variación a la derecha que la izquierda.

La magnitud del parametro sigma2, la tasa instantanea de cambio en el proceso Browniano es clave en el proceso browniano.
Veamos que pasa si tenemos una tasa 10 veces menor.

```{r}
# set number of simulationsn
nsim<-100
# create matrix of random normal deviates
X<-matrix(rnorm(n=nsim*(length(t)-1),sd=sqrt(sig2/10)),nsim,length(t)-1)
# calculate the cumulative sum of these deviates
# this is now a simulation of Brownian motion
X<-cbind(rep(0,nsim),t(apply(X,1,cumsum)))
# plot the first one
par(mar=c(5.1,4.1,2.1,2.1))
plot(t,X[1,],ylim=c(-2,2),type="l",bty="n",xlab="time",ylab="trait value",las=1,cex.axis=0.8)
# plot the rest
invisible(apply(X[2:nsim,],1,function(x,t) lines(t,x),t=t))
```


La cantidad de cambio acumulado es el producto de sigma2 * t. Es decir, la cantidad de cambio acumulado aumenta cuanto mayor sea sigma2 y mayor sea el tiempo transcurrido.
Vizualicemos eso.

```{r}
# calculate variance of columns
v<-apply(X,2,var)
# plot the results
par(mar=c(5.1,4.1,2.1,2.1))
plot(t,v,ylim=c(0,0.1),type="l",xlab="time",ylab="variance",bty="n",las=1,cex.axis=0.8)
lines(t,t*sig2/10,lwd=3,col=rgb(0,0,0,0.1))
legend("topleft",c("observed variance","expected variance"),lwd=c(1,3),col=c("black",rgb(0,0,0,0.1)),bty="n",cex=0.8)

```

Al final del proceso, la cantidad de cambio acumulado debería de ser el producto entre sigma2 (0.001) y t (100).

```{r}
# find variance at the end of the simulations
var(X[,length(t)])

```


MODELO BROWNIANO EN LA FILOGENIA

En el apartado anterior hemos hecho simulaciones del modelo browniano. Pero lo que realmente nos interesa es modelizar este proceso en una filogenia. Para ello podemos utilizar la función simBMphylo.

```{r}
## load phytools package
library(phytools)
## simulate a tree and Brownian evolution on that
## tree using simBMphylo
object<-simBMphylo(n=6,t=100,sig2=0.1,fsize=0.8,cex.axis=0.6,cex.lab=0.8,las=1)

```

De nuevo podemos apreciar como la cantidad de cambio acumulado aumenta con el tiempo.
La diferencia aquí es que los linajes solo pueden comenzar a diferenciarse una vez han divergido. Y la cantidad de cambio acumulado entre la especies es directamente proporcional al tiempo que hace que divergieron e inversamente proporcional al tiempo que comparte coancestría desde la raiz.


PROPIEDADES DEL MODELO BROWNIANO: UN MOVIMIENTO ALEATORIO EN EL TIEMPO

El modelo browniano describe un movimiento estocástico, lo que significa que la dirección en cada instante es completamente aleatoria. Imagina una partícula diminuta que se mueve sin cesar, cambiando de dirección a cada momento, ¡incluso regresando a su punto de partida! En promedio, la partícula no muestra ninguna tendencia de movimiento hacia arriba, hacia abajo o en ninguna dirección específica.


La varianza: una medida de dispersión en el tiempo

A pesar de su naturaleza aleatoria, el modelo browniano presenta una característica interesante: la varianza, que mide cuánto se dispersa la partícula de su posición inicial, aumenta linealmente con el tiempo. Es decir, cuanto más tiempo pasa, más probable es que la partícula se encuentre lejos de su punto de partida.


Sigma2: la intensidad del movimiento browniano

La tasa a la que aumenta la varianza está determinada por un parámetro crucial llamado sigma2 (σ2). Sigma2 representa la intensidad del movimiento browniano: cuanto mayor es sigma2, más rápido se dispersa la partícula con el tiempo.


Aplicaciones en la filogenia: parentesco y fenotipo

El modelo browniano no solo es útil para describir el movimiento de partículas. También se aplica en el estudio de la evolución de las especies. Al simular el modelo browniano en un árbol filogenético, podemos observar cómo las especies más emparentadas tienden a parecerse más en su fenotipo (características observables) que las especies menos emparentadas. Esto se debe a que las especies emparentadas han tenido menos tiempo para acumular cambios aleatorios en su fenotipo.


COMO AJUSTAR EL MODELO BROWNIANO A UN SET DE DATOS

Necesitamos ajustar dos parámetros. Por una lado el parámetro de varianza instantanea del modelo browniano, que hemos llamada sigma2. Y en segundo lugar necesitamos también estimar el valor de nuestro fenotipo bajo estudio en la raíz de la filogenia.

Para estimar estos dos parámetros a partir de nuestra filogenia y los valores de un fenotipo para las especies de esa filogenia, necesitamos un criterio para decidir cuales son los valores σ2 y x0 que mejor se ajustan a nuestros datos (filogenia y valores del fenotipo de las especies).
Una estrategia es usar maxima verosimilitud o maximum likelihood, es decir, seleccionar los valores de nuestros parámetros que maximicen la probabilidad de obtener los datos que observamos (filogenia y fenotipo).

Ajustar un modelo browniano es bastante fácil en R. Para hacerlo vamos a cargar en primer lugar los datos de un estudio de Gibson & Eyre-Walker (2019) que trata sobre la tasa de acumulación de mutaciones en bacterias (tasa de mutación) y su relación con el tamaño total del genoma de dichas bacterias. En este estudio se obtuvo las tasas de mutación y los tamaños de genoma de 34 especies de bacterias. Dicha información puede encontrarse en los archivos bac_rates.phy y bac_rates.csv que puedes encontrar en este proyecto de R. Vamos a cargar nuestros datos y a echarles un vistazo.

```{r}
## read bacterial data from file
bacteria.data<-read.csv("bac_rates.csv", row.names=1)
head(bacteria.data,3)

bacteria.tree<-read.tree("bac_rates.phy")
print(bacteria.tree,printlen=2)

## graph phylogeny using plot Tree
plotTree(bacteria.tree,ftype="i",fsize=0.5,lwd=1,mar=c(2.1,2.1,0.1,1.1))
## add a horizontal axis to our plot
axis(1,at=seq(0,1,length.out=5),cex.axis=0.8)

```

A continuación vamos a cargar el paquete de R geiger y usaremos la función fitContinuous para ajustar nuestros parámetros del modelo browniano.
En este mismo paquete podemos encontrar la función name.check() que es de gran utilidad para comprobar que hay las mismas especies en la filogenia y en los datos de fenotipos y que hay una correspondencia perfecta entre los nombres en la filogenia y en el dataset.

```{r}
library(geiger)

name.check(bacteria.tree, bacteria.data)

#We create a vector for the function fitContinuous
genome_size<-bacteria.data[,"Genome_Size_Mb"]
genome_size
#We asign names to phenotypes in the vector
names(genome_size)<-rownames(bacteria.data)
head(genome_size)

## fit Brownian motion model using fitContinuous
fitBM_gs<-fitContinuous(bacteria.tree,genome_size)
fitBM_gs

```

Podemos ver como nuestras estimaciones de maxima verosimilitud o maximum likelihood (MLE) es de 25.0 para sigma2 y X0 de 1.98.
Esto quiere decir que a partir de un genoma original de 1.98 Mb esperamos que por cada unidad de tiempo este valor cambie con una varianza de 25Mb2. Además de estas estimas tenemos el valor de AIC y AICc que nos permitirá comparar este modelo con otros modelos alternativos.
En realidad los valores estimados para sigma2 y x0 no son interpretables en valores absolutos debido a que las ramas de nuestra filogenia están en terminos relativo (0 en la raiz y 1 en el presente).
La función MLE usa una optimización numérica y nos da el dato de cuantas iteraciones independiente de optimización ha hecho en el análisis de MLE y cuantas veces ha convergido en la mejor solución encontrada. En este caso fueron el 100% de las veces.

Ahora vamos a analizar el otro fenotipo, tasas de mutación. Cargamos los datos y los observamos.

```{r}
## pull our mutation accumulation rate as a named vector
mutation<-setNames(bacteria.data[,"Accumulation_Rate"],rownames(bacteria.data))
head(mutation)

## set up for side-by-side plots
par(mfrow=c(1,2),mar=c(6.1,4.1,2.1,1.1))
## histogram of mutation accumulation rates on original scale
hist(mutation,main="",las=2,xlab="",cex.axis=0.7,cex.lab=0.9,breaks=seq(min(mutation),max(mutation),length.out=12))
mtext("(a)",adj=0,line=1)
mtext("rate",side=1,line=4,cex=0.9)
## histogram of mutation accumulation rates on log scale
ln_mutation<-log(mutation)
hist(ln_mutation,main="",las=2,xlab="",cex.axis=0.7,cex.lab=0.9,breaks=seq(min(ln_mutation),max(ln_mutation),length.out=12))
mtext("(b)",adj=0,line=1)
mtext("ln(rate)",side=1,line=4,cex=0.9)

```

Si nos fijamos los datos brutos muestran una distribución muy inclinada a la izquierda. Si los tansformamos con una función logaritmica, muestran una distribución mucho más parecida a la normal y esto ayudará al ajuste del modelo.

```{r}
## fit Brownian motion model to log(mutation accumulation)
fitBM_ar<-fitContinuous(bacteria.tree,ln_mutation)
fitBM_ar

```

Podemos ahora comparar estos resultados con los de tamaño del genoma aunque recuerda que estos, a diferencia de los primeros, están en escala logaritmica.


SEÑAL FILOGENÉTICA

La señal filogenética de un fenotipo se observa cuando las especies más cercanas filogenéticamente se parecen más en su fenotipo de lo que esperaríamos al azar. Esto está muy relacionado con el modelo browniano, ya que un fenotipo con señal filogenética debe de ajustarse bastante bien a un modelo browniano por lo que hemos explicado anteriormente.

Una de las maneras más populares de medir la señal filogenética es con el parámetro lambda (Pagel, 1999).
Valores de lambda menores de 1 corresponden a menor señal filogenética de lo que cabría esperar bajo un modelo browniano. El valor 0 de lambda corresponde a una ausencia total de señal filogenética. Y el valor de lambda de 1 corresponde a un modelo browniano puro.
Usemos los datos de las bacterias cargados anteriormente y la función phylosig del paquete phytools para calcular el valor de lambda de los fenotipo descritos anteriormente.

```{r}
## compute phylogenetic signal, lambda, for genome size
## and mutation accumulation rate
phylosig(bacteria.tree,genome_size,method="lambda")
phylosig(bacteria.tree,ln_mutation,method="lambda")
```

Podemos apreciar como ambos fenotipos tienen una alta señal filogenética aunque un poco mayor en el primero que en el segundo.

También podemos comprobar si podemos rechazar o no la hipótesis nula de lambda = 0. Debido a que lambda se calcula con ML, podemos comprobar esta hipotesis con likelihood ratio test.

```{r}
## test for significant phylogenetic signal, lambda,
## in each of our two traits
lambda_gs<-phylosig(bacteria.tree,genome_size,method="lambda",test=TRUE)
lambda_gs
lambda_ar<-phylosig(bacteria.tree, ln_mutation,method="lambda",test=TRUE)
lambda_ar
## our plot area into 1 column and two rows
par(mfrow=c(2,1),mar=c(5.1,4.1,2.1,2.1),cex=0.8)
## plot the likelihood surfaces of lambda for each of our
## two traits
plot(lambda_gs,las=1,cex.axis=0.9,bty="n",xlim=c(0,1.1))
mtext("(a)",line=1,adj=0)
plot(lambda_ar,las=1,cex.axis=0.9,bty="n",xlim=c(0,1.1))
mtext("(b)",line=1,adj=0)
```

En ambos casos podemos rechazar la hipotesis nula de lambda = 0.

Veremos ahora si podemos o no rechazar la hipotesis nula de lambda = 1. Lo podemos hacer calculando el MLE de lambda = 1 y comparando mediante LRT con el mejor valor obtenido.
Además en este caso para calcular el valor de P necesitamos hacerlos con la distribución de chi2 con un grado de libertad.

```{r}
LR_gs<--2*(lambda_gs$lik(1)-lambda_gs$logL)
LR_gs
Pval_lambda_gs<-pchisq(LR_gs,df=1,lower.tail=FALSE)
Pval_lambda_gs

LR_ar<--2*(lambda_ar$lik(1)-lambda_ar$logL)
Pval_lambda_ar<-pchisq(LR_ar,df=1,lower.tail=FALSE)
Pval_lambda_ar

```

Podemos rechazar la hipotesis nula en el segundo caso pero no en el primero.


EL MODELO ORNSTEIN-UHLENBECK (OU): UN MOVIMIENTO CON UN OBJETIVO

El modelo Ornstein-Uhlenbeck (OU) de Hansen (1997) es como un hermano un poco más complejo del modelo browniano. Imagina que la partícula ya no se mueve sin rumbo fijo, sino que tiene una ligera preferencia por regresar a un punto central, como si estuviera atada a un resorte invisible.

¿Qué añade el modelo OU?

Este modelo introduce un nuevo parámetro llamado alfa (α) que controla la fuerza con la que la partícula se ve atraída hacia ese punto central, al que llamamos theta (θ). Cuanto mayor es alfa y más alejados estamos de ese punto central, más fuerte es la atracción.

Una interpretación evolutiva

En el contexto de la evolución, el modelo OU se interpreta a menudo como un modelo de evolución adaptativa. En este caso, alfa representa la fuerza de la selección natural, mientras que theta representa el valor óptimo de una característica. Es decir, la selección natural empuja a las especies a evolucionar hacia ese valor óptimo.

```{r}
## fit OU model to genome size
fitOU_gs<-fitContinuous(bacteria.tree,genome_size,model="OU")
fitOU_gs
```

Podemos ver como el modelo estimado es muy diferente al browniano ya el que el valor de alpha es bastante alto.
Si te fijas, hemos recibido un mensaje de warning que nos indica que la estima del parametro alfa está cerca los limites considerados en la optimizacion. Vamos a cambiar dichos limites.

```{r}
fitOU_gs<-fitContinuous(bacteria.tree,genome_size,model="OU",bounds=list(alpha=c(0,10)))
fitOU_gs
```

Como podemos apreciar ahora no hay mensaje de warning y además el valor de alpha es bastante superior. 

A continuación vamos a comparar nuestros modelos BM and OU.
```{r}
## accumulate AIC scores from our three models into
## a vector
aic_gs<-setNames(c(AIC(fitBM_gs),AIC(fitOU_gs)),c("BM","OU"))
aic_gs
aic.w(aic_gs)
```

Podemos apreciar que le modelo OU tiene un ajuste mejor que el modelo BM.
Podemos verlo también con el criterio AICc.

Vamos hacer lo mismo para el otro fenotipo.

```{r}
## fit OU model
fitOU_ar<-fitContinuous(bacteria.tree,ln_mutation,model="OU",bounds=list(alpha=c(0,100)))
## accumulate AIC scores in a vector
aic_ar<-setNames(c(AIC(fitBM_ar),AIC(fitOU_ar)),c("BM","OU"))
## compute and print Akaike weights
aic.w(aic_ar)

#Best model
fitOU_ar
```

Podemos ver que hay un óptimo en nuestro fenotipo al que hay una tendencia a evolucionar.


##############################
ACTIVIDADES

Usa los datos de estimas de porcentage de GC en bacterias ("GC_Content_Percent"). Ajusta los modelos BM, lambda and OU  con la función fitContinuous y comparalos. Calcula la señal filogenética de este fenotipo con la función phylosig. 

```{r}
##Your code here


```


REFERENCIAS TEÓRICAS BÁSICAS

Felsenstein, J. (1973). Maximum-likelihood estimation of evolutionary trees from continuous characters. American journal of human genetics, 25(5), 471.

Hansen, T. F. (1997). Stabilizing selection and the comparative analysis of adaptation. Evolution, 51(5), 1341-1351.

Pagel, M. (1999). Inferring the historical patterns of biological evolution. Nature, 401(6756), 877-884.



REFERENCIAS TEÓRICAS COMPLEMENTARIAS
Gibson, B., & Eyre-Walker, A. (2019). Investigating evolutionary rate variation in bacteria. Journal of molecular evolution, 87(9-10), 317-326.

REFERENCIAS CASOS PRÁCTICOS
Escudero, M., Hipp, A. L., Hansen, T. F., Voje, K. L., & Luceño, M. (2012). Selection and inertia in the evolution of holocentric chromosomes in sedges (Carex, Cyperaceae). New Phytologist, 195(1), 237-247.

Escudero, M., Hipp, A. L., Waterway, M. J., & Valente, L. M. (2012). Diversification rates and chromosome evolution in the most diverse angiosperm genus of the temperate zone (Carex, Cyperaceae). Molecular Phylogenetics and Evolution, 63(3), 650-655.