---
title: "PCM_S3"
author: "Marcial Escudero"
date: "2024-01-10"
output: html_document
editor_options: 
  chunk_output_type: console
---

EL MODELO BROWNIANO

El modelo de movimiento browniano (Brownian motion model) es un modelo estocástico de movimiento aleatorio y de tiempo continuo en el que los cambios de un período de tiempo al siguiente son extracciones aleatorias de una distribución normal con una media de cero y una varianza σ2 (Felsenstein 1973).
Dadas estas condiciones, la varianza esperada bajo el modelo browniano aumenta linealmente a lo largo del tiempo con una tasa instantánea que es equivalente a la varianza de la distribución normal a partir de la cual se dibujan los cambios evolutivos.

El movimiento browniano es un modelo simple y muy fácil de emular usando una computadora.
Para comenzar, simulemos una única instancia de evolución del movimiento browniano durante 100 generaciones de tiempo discreto en el que la varianza del proceso de difusión (σ2) es igual a 0,01 por iteración del proceso.

```{r}
# set values for time steps and sigma squared parameter
t<-0:100
sig2<-0.01
## simulate a set of random changes
x<-rnorm(n=length(t)-1,sd=sqrt(sig2))
## compute their cumulative sum
x<-c(0,cumsum(x))
# create a plot with nice margins
par(mar=c(5.1,4.1,2.1,2.1))
plot(t,x,type="l",ylim=c(-2,2),bty="n",xlab="time",ylab="trait value",las=1,cex.axis=0.8)
```

Quizás hayas notado que en lugar de simular la evolución browniana aditiva paso a paso, comenzamos simulando todos los pasos, luego procedimos a calcular el estado del proceso a lo largo del tiempo calculando la suma acumulada desde el tiempo 0 hasta t para todos los valores posibles de t.
Esto es posible porque una propiedad del modelo es que la distribución de cambios bajo el movimiento browniano no depende del estado anterior en el proceso de cambio.

Podemos hacer muchas simulaciones manteniendo las mismas condiciones en el proceso.

```{r}
# set number of simulationsn
nsim<-100
# create matrix of random normal deviates
X<-matrix(rnorm(n=nsim*(length(t)-1),sd=sqrt(sig2)),nsim,length(t)-1)
# calculate the cumulative sum of these deviates
# this is now a simulation of Brownian motion
X<-cbind(rep(0,nsim),t(apply(X,1,cumsum)))
# plot the first one
par(mar=c(5.1,4.1,2.1,2.1))
plot(t,X[1,],ylim=c(-2,2),type="l",bty="n",xlab="time",ylab="trait value",las=1,cex.axis=0.8)
# plot the rest
invisible(apply(X[2:nsim,],1,function(x,t) lines(t,x),t=t))
```

Podemos apreciar como algunas simulaciones van hacia abajo y otras hacia arriba pero no podemos observar ninguna tendencia apreciable.
En general el cambio acumulado aumenta con respecto al tiempo. Es decir, podemos ver mucho más variación a la deracha que la izquierda.

La magnitud del parametro sigma2, la tasa instantanea de cambio en el proceso Browniano es clave en el proceso browniano.
Veamos que pasa si tenemos una tasa 10 veces menor.

```{r}
# set number of simulationsn
nsim<-100
# create matrix of random normal deviates
X<-matrix(rnorm(n=nsim*(length(t)-1),sd=sqrt(sig2/10)),nsim,length(t)-1)
# calculate the cumulative sum of these deviates
# this is now a simulation of Brownian motion
X<-cbind(rep(0,nsim),t(apply(X,1,cumsum)))
# plot the first one
par(mar=c(5.1,4.1,2.1,2.1))
plot(t,X[1,],ylim=c(-2,2),type="l",bty="n",xlab="time",ylab="trait value",las=1,cex.axis=0.8)
# plot the rest
invisible(apply(X[2:nsim,],1,function(x,t) lines(t,x),t=t))
```


La cantidad de cambio acumulado es el producto de sigma2 * t. Es decir, la cantidad de cambio acumulado aumenta cuanto mayor sea sigma2 y mayor sea el tiempo transcurrido.
Vizualicemos eso.

```{r}
# calculate variance of columns
v<-apply(X,2,var)
# plot the results
par(mar=c(5.1,4.1,2.1,2.1))
plot(t,v,ylim=c(0,0.1),type="l",xlab="time",ylab="variance",bty="n",las=1,cex.axis=0.8)
lines(t,t*sig2/10,lwd=3,col=rgb(0,0,0,0.1))
legend("topleft",c("observed variance","expected variance"),lwd=c(1,3),col=c("black",rgb(0,0,0,0.1)),bty="n",cex=0.8)

```

Al final del proceso, la cantidad de cambio acumulado debería de ser el producto entre sigma2 (0.001) y t (100).

```{r}
# find variance at the end of the simulations
var(X[,length(t)])

```


MODELO BROWNIANO EN LA FILOGENIA

En el apartado anterior hemos hecho simulaciones del modelo browniano. Pero lo que realmente nos interesa es modelizar este proceso en una filogenia. Para ello podemos utilizar la función simBMphylo.

```{r}
## load phytools package
library(phytools)
## simulate a tree and Brownian evolution on that
## tree using simBMphylo
object<-simBMphylo(n=6,t=100,sig2=0.00001,fsize=0.8,cex.axis=0.6,cex.lab=0.8,las=1)

```

De nuevo podemos apreciar como la cantidad de cambio acumulado aumenta con el tiempo.
La diferencia aquí es que los linajes solo pueden comenzar a diferenciarse una vez han divergido. Y la cantidad de cambio acumulado entre la especies es directamente proporcional al tiempo que hace que divergieron e inversamente proporcional al tiempo que comparte coancestría desde la raiz.


PROPIEDADES DEL MODELO BROWNIANO

El modelo browniano es un modelo de movimiento estocástico y sin una dirección definida. En cada lapso de tiempo podría tener un movimiento en una dirección y en el siguiente en la otra dirección, volviendo al sitio inicial. En promedio no hay una tendencia de movimiento hacia arriba o hacia abajo.
En este modelo la variación se acumula en función del tiempo. Hemos podido ver en la simulaciones como esa variación se acumula con el tiempo. La tasa de variación es equivalente la tasa de cambio instantaneo en el modelo browniano que hemos denominado sigma2.
Finalmente, cuando simulamos este modelo en una filogenia podemos apreciar que la especies más estrechamente emparentadas tiende a parecerse más en su fenotipo que las especies menos emparentadas.


COMO AJUSTAR EL MODELO BROWNIANO A UN SET DE DATOS

Necesitamos ajustar dos parámetros. Por una lado el parámetro de varianza instantanea del modelo browniano, que hemos llamada sigma2. Y en segundo lugar necesitamos también estimar el valor de nuestro fenotipo bajo estudio en la raíz de la filogenia.

Para estimar estos dos parámetros a partir de nuestra filogenia y los valores del un fenotipo para las especies de esa filogenia, necesitamos un criterio para decidir cuales son los valores σ2 y x0 que mejor se ajustan a nuestros datos (filogenia y valores del fenotipo de las especies).
Una estrategia es usar maxima verosimilitud o maximum likelihood, es decir, seleccionar los valores de nuestros parámetros que maximicen la probabilidad de obtener los datos que observamos (filogenia y fenotipo).

Ajustar un modelo browniano es bastante fácil en R. Para hacerlo vamos a cargar en primer lugar los datos de un estudio de Gibson & Eyre-Walker (2019) que trata sobre la tasa de acumulación de mutaciones en bacterias (tasa de mutación) y su relación con el tamaño total del genoma de dichas bacterias. En este estudio se obtuvo las tasas de mutación y los tamaños de genoma de 34 especies de bacterias. Dicha información puede encontrarse en los archivos bac_rates.phy y bac_rates.csv que puedes encontrar en este proyecto de R. Vamos a cargar nuestros datos y a echarles un vistazo.

```{r}
## read bacterial data from file
bacteria.data<-read.csv("bac_rates.csv", row.names=1)
head(bacteria.data,3)

bacteria.tree<-read.tree("bac_rates.phy")
print(bacteria.tree,printlen=2)

## graph phylogeny using plot Tree
plotTree(bacteria.tree,ftype="i",fsize=0.5,lwd=1,mar=c(2.1,2.1,0.1,1.1))
## add a horizontal axis to our plot
axis(1,at=seq(0,1,length.out=5),cex.axis=0.8)

```

A continuación vamos a cargar el paquete de R geiger y usaremos la función fitContinuous para ajustar nuestros parámetros del modelo browniano.
En este mismo paquete podemos encontrar la función name.check() que es de gran utilidad para comprobar que hay las mismas especies en la filogenia y en los datos de fenotipos y que hay una correspondencia perfecta entre los nombres en la filogenia y en el dataset.

```{r}
library(geiger)

name.check(bacteria.tree, bacteria.data)

#We create a vector for the function fitContinuous
genome_size<-bacteria.data[,"Genome_Size_Mb"]
genome_size
#We asign names to phenotypes in the vector
names(genome_size)<-rownames(bacteria.data)
head(genome_size)

## fit Brownian motion model using fitContinuous
fitBM_gs<-fitContinuous(bacteria.tree,genome_size)
fitBM_gs

```

Podemos ver como nuestras estimaciones de maxima verosimilitud o maximum likelihood (MLE) es de 25.0 para sigma2 y X0 de 1.98.
Esto quiere decir que a partir de un genoma original de 1.98 Mb esperamos que por cada unidad de tiempo este valor cambie con una varianza de 25Mb2. Además de estas estimas tenemos el valor de AIC y AICc que nos permitirá comparar este modelo con otros modelos alternativos.
En realidad los valores estimados para sigma2 y x0 no son interpretables en valores absolutos debido a que las ramas de nuestra filogenia están en terminos relativo (0 en la raiz y 1 en el presente).
La función MLE usa una optimización numérica y nos da el dato de cuantas iteraciones independiente de optimización ha hecho en el análisis de MLE y cuantas veces ha convergido en la mejor solución encontrada. En este caso fueron el 100% de las veces.

Ahora vamos a analizar el otro fenotipo, tasas de mutación. Cargamos los datos y los observamos.

```{r}
## pull our mutation accumulation rate as a named vector
mutation<-setNames(bacteria.data[,"Accumulation_Rate"],rownames(bacteria.data))
head(mutation)

## set up for side-by-side plots
par(mfrow=c(1,2),mar=c(6.1,4.1,2.1,1.1))
## histogram of mutation accumulation rates on original scale
hist(mutation,main="",las=2,xlab="",cex.axis=0.7,cex.lab=0.9,breaks=seq(min(mutation),max(mutation),length.out=12))
mtext("(a)",adj=0,line=1)
mtext("rate",side=1,line=4,cex=0.9)
## histogram of mutation accumulation rates on log scale
ln_mutation<-log(mutation)
hist(ln_mutation,main="",las=2,xlab="",cex.axis=0.7,cex.lab=0.9,breaks=seq(min(ln_mutation),max(ln_mutation),length.out=12))
mtext("(b)",adj=0,line=1)
mtext("ln(rate)",side=1,line=4,cex=0.9)

```

Si nos fijamos los datos brutos muestran una distribución muy inclinada a la izquierda. Si los tansformamos con una función logaritmica, muestran una distribución mucho más parecida a la normal y esto ayudará al ajuste del modelo.

```{r}
## fit Brownian motion model to log(mutation accumulation)
fitBM_ar<-fitContinuous(bacteria.tree,ln_mutation)
fitBM_ar

```

Podemos ahora comparar estos resultados con los de tamaño del genoma aunque recurdan que estos, a diferencia de los primeros, están en escala logaritmica.


SEÑAL FILOGENÉTICA

La señal filogenética de un fenotipo se observa cuando las especies más cercanas filogenéticamente se parecen más en su fenotipo de lo que esperaríamos al azar. Esto está muy relacionado con el modelo browniano, ya que un fenotipo con señal filogenética debe de ajustarse bastante bien a un modelo browniano por lo que hemos explicado anteriormente.

Una de las maneras más populares de medir la señal filogenética es con el parámetro lambda (Pagel, 1999).
Valores de lambda menores de 1 corresponden a menor señal filogenética de lo que cabría esperar bajo un modelo browniano. El valor 0 de lambda corresponde a una ausencia total de señal filogenética. Y el valor de lambda de 1 corresponde a un modelo browniano puro.
Usemos los datos las bacterias cargados anteriormente y la función phylosig del paquete phytools para calcular el valor de lambda de los fenotipo descritos anteriormente.

```{r}
## compute phylogenetic signal, lambda, for genome size
## and mutation accumulation rate
phylosig(bacteria.tree,genome_size,method="lambda")
phylosig(bacteria.tree,ln_mutation,method="lambda")
```

Podemos apreciar como ambos fenotipos tienen una alta señal filogenética aunque un poco mayor en el primero que en el segundo.

También podemos comprobar si podemos rechazar o no la hipótesis nula de lambda = 0. Debido a que lambda se calcula con ML, podemos comprobar esta hipotesis con likelihood ratio test.

```{r}
## test for significant phylogenetic signal, lambda,
## in each of our two traits
lambda_gs<-phylosig(bacteria.tree,genome_size,method="lambda",test=TRUE)
lambda_gs
lambda_ar<-phylosig(bacteria.tree, ln_mutation,method="lambda",test=TRUE)
lambda_ar
## our plot area into 1 column and two rows
par(mfrow=c(2,1),mar=c(5.1,4.1,2.1,2.1),cex=0.8)
## plot the likelihood surfaces of lambda for each of our
## two traits
plot(lambda_gs,las=1,cex.axis=0.9,bty="n",xlim=c(0,1.1))
mtext("(a)",line=1,adj=0)
plot(lambda_ar,las=1,cex.axis=0.9,bty="n",xlim=c(0,1.1))
mtext("(b)",line=1,adj=0)
```

En ambos casos podemos rechazar la hipotesis nula de lambda = 0.

Veremos ahora si podemos o no rechaza la hipotesis nula de lambda = 1. Lo podemos hacer calculando el MLE de lambda = 1 y comparando mediante LRT con el mejor valor obtenido.
Además en este caso para calcular el valor de P necesitamos hacerlos con la distribución de chi2 con un grado de libertad.

```{r}
LR_gs<--2*(lambda_gs$lik(1)-lambda_gs$logL)
LR_gs
Pval_lambda_gs<-pchisq(LR_gs,df=1,lower.tail=FALSE)
Pval_lambda_gs

LR_ar<--2*(lambda_ar$lik(1)-lambda_ar$logL)
Pval_lambda_ar<-pchisq(LR_ar,df=1,lower.tail=FALSE)
Pval_lambda_ar

```

Podemos rechazar la hipotesis nula en el segundo caso pero no en el primero.


MODELO ORNSTEIN-UHLENBECK (OU)

El modelo final que consideraremos en esta sesión es el modelo Ornstein-Uhlenbeck de Hansen (1997). Este modelo es una extensión relativamente simple del movimiento browniano, con un parámetro adicional de selección (α o alpha) que describe la tendencia a evolucionar hacia un valor óptimo (θ). Debido a que este modelo implica un cambio evolutivo hacia un valor particular, el modelo de Ornstein-Uhlenbeck se interpreta con mayor frecuencia como un modelo de evolución adaptativa en el que α (alpha) corresponde a la fuerza de la selección natural y θ a la posición del óptimo. 

```{r}
## fit OU model to genome size
fitOU_gs<-fitContinuous(bacteria.tree,genome_size,model="OU")
fitOU_gs
```

Podemos ver como el modelo estimado es muy diferente al browniano ya el que el valor de alpha es bastante alto.
Si te fijas, hemos recibido un mensaje de warning que nos indica que la estima del parametro alfa está cerca los limites considerados en la optimizacion. Vamos a cambiar dichos limites.

```{r}
fitOU_gs<-fitContinuous(bacteria.tree,genome_size,model="OU",bounds=list(alpha=c(0,10)))
fitOU_gs
```

Como podemos apreciar ahora no hay mensaje de warning y además el valor de alpha es bastante superior. 

A continuación vamos a comparar nuestros modelos BM and OU.
```{r}
## accumulate AIC scores from our three models into
## a vector
aic_gs<-setNames(c(AIC(fitBM_gs),AIC(fitOU_gs)),c("BM","OU"))
aic_gs
aic.w(aic_gs)
```

Podemos apreciar que le modelo OU tiene un ajuste mejor que el modelo BM.
Podemos verlo también con el criterio AICc.

Vamos hacer lo mismo para el otro fenotipo.

```{r}
## fit OU model
fitOU_ar<-fitContinuous(bacteria.tree,ln_mutation,model="OU",bounds=list(alpha=c(0,100)))
## accumulate AIC scores in a vector
aic_ar<-setNames(c(AIC(fitBM_ar),AIC(fitOU_ar)),c("BM","OU"))
## compute and print Akaike weights
aic.w(aic_ar)

#Best model
fitOU_ar
```

Podemos ver que hay un óptimo en nuestro fenotipo al que hay una tendencia a evolucionar.


##############################
ACTIVIDADES

Usa los datos de estimas de porcentage de GC en bacterias ("GC_Content_Percent"). Ajusta los modelos BM, lambda and OU  con la función fitContinuous y comparalos. Calcula la señal filogenética de este fenotipo con la función phylosig. 

```{r}
##Your code here


```


REFERENCIAS BÁSICAS

Felsenstein, J. (1973). Maximum-likelihood estimation of evolutionary trees from continuous characters. American journal of human genetics, 25(5), 471.

Hansen, T. F. (1997). Stabilizing selection and the comparative analysis of adaptation. Evolution, 51(5), 1341-1351.

Pagel, M. (1999). Inferring the historical patterns of biological evolution. Nature, 401(6756), 877-884.



REFERENCIAS COMPLEMENTARIAS
Gibson, B., & Eyre-Walker, A. (2019). Investigating evolutionary rate variation in bacteria. Journal of molecular evolution, 87(9-10), 317-326.